【裁判字號】    88,上訴,2031
【裁判日期】    890112
【裁判案由】    偽造文書等
【裁判全文】
臺灣高等法院臺中分院刑事判決              八十八年度上訴字第二○三一號
    上  訴  人
    即  自訴人  丙○○
    擔當訴訟人  臺灣高等法院臺中分院檢察署檢察官  甲○○
    被      告  乙○○
右上訴人因自訴被告妨害自由案件，不服臺灣臺中地方法院中華民國八十八年八月四
日第一審判決（八十七年度自字第一一八六號），提起上訴，本院判決如左：
      主  文
上訴駁回。
      理  由
一、本件自訴人在原審自訴意旨略以：被告乙○○於民國（下同）八十七年九月十六
    日下午四時許，夥同四至五名不詳姓名之男子至自訴人位於台中市○○路二九二
    號七樓之五之住處，強力敲門、踢門；翌日（十七日）下午一時三十分許，被告
    又帶人至自訴人上址住處，然為大樓管理員所阻為能進入，但留下一個行動電話
    號碼○九三五─0000000，要自訴人與被告等人聯絡；八十七年九月二十
    一日下午二時左右，被告又帶七、八人強行闖入自訴人之住宅，自訴人之配偶立
    即報警處理；另於八十七年九月二十四日上午十一時許，被告夥同不詳姓名男子
    共五人，與自訴人及自訴人之父親至林金郎住處談判，被告等人要求自訴人必須
    付出二百四十萬元，而實際上自訴人僅欠被告新台幣（下同）五萬元，被告當時
    手持行動電話通知未曾露面之另一批人，並對自訴人稱：「等一下若發生事情，
    別怪我們」等語，致自訴人心生畏懼，因而同意付出一百萬元，並於八十七年九
    月二十七日上午，由自訴人之父親帶著自訴人簽發面額共一百萬元之支票五張至
    林金郎住處轉交被告等人。而林金郎轉交上開五張支票予被告時，並未在票後背
    書，惟嗣其中二張支票回籠後，其上卻有「林金能」或「林金龍」之簽名，顯係
    被告所偽簽；因認被告涉有刑法第三百零六條第一項之侵入住宅罪、第三百四十
    六第一項之恐嚇取財罪、第二百十條之偽造文書等罪嫌云云。而其所以認定被告
    乙○○涉有右揭妨害自由、恐嚇取財、偽造文書等罪嫌，無非係以被告等人強行
    闖入自訴人之住宅，有證人即其配偶周惠芳暨大樓監視影帶可證，且有自訴人交
    付被告之支票影本二紙可稽為論據。
二、惟按犯罪事實應依證據認定之，無證據不得推定其犯罪事實，刑事訴訟法第一百
    五十四條定有明文。且按自訴人之自訴，係以使被告受刑事訴追為目的，是其陳
    述是否與事實相符，仍應調查其他證據以資審認。本件原審訊據被告乙○○堅決
    否認有何自訴人所指之妨害自由、恐嚇取財、偽造文書之犯行，辯稱：伊於八十
    五年間因舉發前台中市長林柏榕違法，致林柏榕為檢察官提起公訴，自訴人見機
    即鼓勵伊出馬競選國大代表，並由自訴人擔任競選總幹事，當時有伊、自訴人及
    林子卿各出十萬元為競選基金，伊並另簽一百萬元之支票均交予自訴人管理，競
    選完畢，扣除自訴人所負責之文宣花費支出約四十幾萬元，自訴人應返還伊八十
    幾萬元，且伊在競選過程中先行墊款二百萬元，此款項應由伊、自訴人及林子卿
    三人平均分擔，加上伊曾以自訴人公然侮辱為由請求損害賠償，獲法院判決自訴
    人應賠償伊五萬元，加起來自訴人共欠伊約一百五十萬元，惟自訴人拒不返還，
    伊於八十七年九月十六日有帶四、五人去自訴人處要向自訴人要錢，惟自訴人自
    對講機聽到伊之聲音即拒不開門，至八十七年九月二十一日伊復偕同友人塗清忠
    、賴顏清等人再去找自訴人要錢，係自訴人之配偶周惠芳開門讓渠等進入，並非
    渠等強行進入；同年九月二十四日，伊與友人同至林金郎家中與自訴人協商債務
    問題，自訴人最後同意給付一百萬元，伊並未恐嚇自訴人，惟嗣後該支票由伊之
    友人取走，不知何人在支票後面簽名背書，該支票與伊無關，伊實未有自訴人指
    訴之各該不法之犯行等語。
三、經查：
    (一)、妨害自由部分：
    (1)按刑法侵入住宅罪以行為人無故侵入他人住宅為構成要件，而所謂「無故」乃
      指無正當理由，而有無正當理由，不以法有明文者為限，即習慣上、道德上許
      可而無背於公序良俗者，即非無故。是苟行為人進入他人住宅之行為並非無故
      ，即與侵入住宅罪之構成要件不符。
    (2)自訴人指稱被告於八十七年九月十六日、同年月十七日先後兩度至其住處，惟
      查此部分自訴人業已供明被告等人均未進入其屋內，則被告既尚未進入自訴人
      之住處，當無侵入住宅可言，且侵入住宅罪亦未處罰未遂犯，是此部分尚難遽
      以侵入住宅論罪。
    (3)又自訴人前係被告競選國大代表之競選總幹事，負責文宣處理之工作，曾自被
      告處收受一百萬元之支票，另被告亦曾給付各項文宣費用予自訴人等情，業據
      自訴人於偵查及原審供陳無訛（見臺灣臺中地方法院檢察署八十七年度偵字第
      二四四五二號卷第十五頁、原審八十八年七月二十二日審判筆錄），並有被告
      所提經自訴人簽收之支票票根影本十六張暨支票影本四紙（面額共計一百五十
      餘萬元）附卷可稽。另被告曾於八十六年間因自訴人公然侮辱請求損害賠償，
      經本院判決自訴人應給付被告五萬元，亦有本院八十六年度重訴字第二二號民
      事判決影本一份在卷佐證，顯見被告辯稱伊與自訴人間有債務糾葛乙節，尚非
      全然無據。雖證人周惠芳於偵查及原審供稱：八十七年九月二十一日當天伊並
      未同意被告等進入伊住處，係被告等尾隨伊強行拉開門進入云云，惟其亦不諱
      言被告等人進來時即稱自訴人欠伊債務，要自訴人解決等語；況且被告於該日
      前往自訴人住處時係自備錄音機蒐證，而經原審勘驗該錄音帶結果，被告確於
      進入自訴人住處後，即一再向周惠芳表示自訴人欠錢不還屬實；準此以觀，被
      告等前往自訴人住處，乃係起因於被告與自訴人之間因選舉、訴訟而有債務糾
      紛，其至自訴人住處之目的乃在於催討欠款，此由被告自備錄音機前往錄音暨
      於自訴人及周惠芳報警後乃留於自訴人住處等待員警前來處理乙節即可證明，
      蓋被告等若有無故侵入住宅之犯行，其湮滅罪證趁機脫逃猶恐不及，豈會有此
      異於常情之舉？再參酌當時陪同被告前往自訴人住處之塗清忠、賴顏清二人，
      業經臺灣臺中地方法院檢察署檢察官偵查結果，均認彼等侵入住宅罪嫌不足而
      予以不起訴處分確定（見卷附之該署八十七年度偵字第二一六○○不起訴處分
      書），亦可印證被告進入自訴人之住處，係為催討欠款，乃事出有因，且無背
      於公序良俗，依前揭說明，即難遽予入人於罪。
    (二)、恐嚇財取部分：
    (1)按刑法之恐嚇取財罪須行為人主觀上有為自己或第三人不法所有之意圖，客觀
      上有恐嚇之行為者始足當之。本件雖據自訴人指稱伊係受被告之恐嚇而同意交
      付一百萬元云云；惟經查自訴人與被告之間，先前確因選舉及訴訟等關係以致
      發生債務糾紛，而自訴人與被告雙方會談時在場見證之證人林金郎於原審證稱
      ：「八十七年九月二十四日被告帶了四、五名男子到我住處：：：我原本不認
      識被告，是被告請求需有一名中間人做見證，我所得知是雙方有金錢糾紛，當
      天大家都是坐著談，並沒有暴力或恐嚇之事，被告要求向丙○○要一百多萬元
      ，後兩造及我到外面談，最後以一百萬元談成」等語，按該證人林金郎乃自訴
      人父親之友人，係受自訴人之邀始出面作見證，其先前既與被告素不相識，其
      證言自無偏袒迴護被告之可能。反觀自訴人前因選舉及訴訟等關係，以致與被
      告產生嫌隙，且其提起自訴，當係以使被告受刑事訴追為目的，故難免誇大其
      辭或挾怨報復，兩相比較，自以證人林金郎之證言較為可採。被告在客觀上既
      無確切證據證明其有恐嚇之行為，而被告在其主觀意識上復係為催討自訴人積
      欠之債務，並無不法所有之意圖，尚難依恐嚇取財罪相繩。
    (2)次查，本件自訴人係應被告之要求，由自訴人出面覓得其父親之友人林金郎出
      面見證，雙方並約定於林金郎之住處協商，若被告確有恐嚇取財之犯意，衡情
      其當帶同被害人即自訴人至其得管領控制之處所或儘可能切斷被害人對外之援
      助，以使被害人心生畏怖而遂其犯行，焉會要求自訴人指定談判之處所且依自
      訴人所指至林金郎處協商？況自訴人倘因被告之恐嚇而被迫同意交付款項，則
      其何以不隨即報警處理？還願意依協議於三日後之同年九月二十七日簽發面額
      一百萬元之支票經由林金郎轉交被告？綜此情節研判，本件顯係自訴人與被告
      雙方因債務問題引發爭議，以致產生嫌隙，尚難單憑自訴人之片面指訴，即遽
      為被告不利之認定。
    (三)、偽造文書部分：
      經查自訴人所簽發面額共一百萬元之支票，係在林金郎住處由林金郎於被告面
      前經被告同意轉交予被告之友人，此據林金郎供證甚明。被告謂該支票與伊無
      關，固無足取。惟自訴人所交付被告面額各二十萬元，日期分別為八十七年十
      月十日、八十七年十一月十日之支票二張，其上皆有署名「林金能」之簽名背
      書，此有該二紙支票影本在卷可稽。而其中八十七年十月十日、面額二十萬元
      之支票係由鄭水嬌所提示兌現，業經台中市第六信用合作社以八十八年二月九
      日（八八）中六信總業字第○一二七號函復在卷，原審傳訊提示人鄭水嬌查證
      結果，據其供稱：該紙支票係由林金能所交付等語；而林金能更於原審供證：
      上述二張支票均係由其兄林金水交伊後，經伊本人親自在支票背書簽名等情（
      原審八十八年五月十八日審理筆錄），足見確有林金能其人，且該二張支票之
      背書簽名，並非出於被告所偽造無誤。自訴人就此偽造文書部分之指訴，亦查
      無確切證據可資認定。顯屬無稽，爰依法為被告無罪之諭知。
四、綜上所述，本件自訴人所持之論據，均不足以認定被告有何不法犯行，此外本院
    亦查無其他積極證據，足以證明被告犯罪。原審因而為被告無罪之諭知，認事用
    法，洵無不合。自訴人仍執前詞上訴指摘原審判決不當，顯非有理由，其上訴應
    予駁回。又本件自訴人於本院言詞辯論期日，經合法傳喚，無正當理由不到庭，
    本院認為有必要，特通知檢察官擔當訴訟；而被告亦於本審經合法傳喚，無正當
    理由不到庭，爰不待其到庭陳述，逕行判決，均併予敘明。
五、據上論斷，應依刑事訴訟法第三百六十八條、第三百七十一條、第三百六十四條
    、第三百三十一條第一項第二項，判決如主文。
六、本案經檢察官甲○○到庭執行職務。
中    華    民    國      八十九      年      一      月      十二      日
                              臺灣高等法院臺中分院刑事第六庭
    審判長法  官  古  金  男
                                          法  官  沈  應  南
                                          法  官  張  祺  祥
右正本證明與原本無異。
偽造文書部份得上訴，其餘部份不得上訴。
如不服本判決應於收受送達後十日內向本院提出上訴書狀，其未述上訴之理由者並
得於提起上訴後十日內向本院補提理由書（均須按他造當事人之人數附繕本）。
                                          書記官  劉  美  宏
中      華      民      國    八十九     年      一       月    十三    日
                                                                        Ｆ


司法院資訊處製作；財團法人民間司法改革基金會備份。
